【裁判字號】    98,交聲更,33
【裁判日期】    981030
【裁判案由】    交管條例聲異
【裁判全文】
臺灣板橋地方法院交通事件裁定        98年度交聲更字第33號
原處分機關  交通部公路總局臺北區監理所板橋監理站
異  議  人
即受處分人  甲○○
上列異議人因違反道路交通管理處罰條例案件，對於交通部公路
總局臺北區監理所板橋監理站中華民國（下同）98年5 月7 日所
為之板監裁字裁41－A00YHK140 號處分聲明異議，本院於98年7
月3 日以98年度交聲字第1235號裁定後，原處分機關不服，提起
抗告，經臺灣高等法院於98年9 月28日以98年度交抗字第1921號
裁定將原裁定撤銷，發回本院，本院更為裁定如下：
    主  文
異議駁回。
    理  由
一、原處分以：本件異議人即受處分人甲○○於98年3 月13日凌
    晨0 時57分許，騎乘車號：018－DDU號重型機車，行經臺北
    市○○路○ 段153 號前，為臺北市政府警察局文山第一分局
    交通分隊執勤員警攔停稽查時，為警查知其持有之重型機車
    駕駛執照業經交通監理機關依法執行吊扣在案（吊扣期間：
    98年2 月23日起至99年2 月22日），而依如上所悉情事，依
    道路交通管理處罰條例第21條第1 項第4 款「在駕駛執照吊
    扣期間駕駛機器腳踏車」之規定，予以當場填單舉發，並交
    由在場之異議人簽名收受。案經移送原處分機關，異議人不
    服提出申訴，為原處分機關向舉發員警職配之臺北市政府警
    察局文山第一分局再行調查結果，依所得事證，仍認定異議
    人確有上揭違規事實，應適用道路交通管理處罰條例第21條
    第1 項第4 款規定，裁決罰鍰新臺幣（下同）6,000 元，且
    依同條例第21條第3 項後段、第67條第3 項【本院按：原處
    分漏未記載此2 法條項次】，吊銷其駕駛執照，1 年內禁考
    。
二、聲明異議意旨則稱：異議人固曾於98年2 月21日因故遭吊扣
    原持有之重型機車駕駛執照，又於前開重型機車駕駛執照吊
    扣期間中之98年3 月13日凌晨0 時57分許，因騎乘車號：01
    8－DDU號重型機車，行經臺北市○○路○ 段153 號前，遇執
    勤員警攔停稽查，伊有當場提出大客車駕駛執照及行車執照
    ，並陳明係持大客車駕駛執照騎乘上開重型機車，則警方應
    依道路交通管理處罰條例第22條第1 項第4 款規定舉發，但
    執勤員警仍依同條例第21條第1 項第5 款「在駕駛執照吊扣
    期間駕駛機器腳踏車」之規定填單告發如上違規，繼為原處
    分機關據此裁處罰鍰6,000 元，並吊銷駕駛執照，1 年內禁
    考；伊認為本案重點係法條適用問題等云云。
三、本件經臺灣高等法院以98年度交抗字第1921號裁定撤銷發回
    ，其意旨略謂：抗告人（即原處分機關，以下均同）98年5
    月7 日板監裁字裁41－A00YHK140 號違反道路交通管理事件
    裁決書上關於「違規地點」之記載，固僅為「木柵路四段15
    3 號」等語，而未明示其所在行政區域，惟受處分人係騎乘
    車號：018－DDU號重型機車，行經臺北市○○區○○路四段
    153 號前，為警臨檢查悉其違規行為，並經臺北市政府警察
    局文山第一分局員警當場填單舉發之事實，亦為抗告人所不
    否認，衡情，受處分人已可清楚知悉本件違規地點係在「臺
    北市○○區○○路四段153 號前」無疑；雖上開裁決書關於
    違規地點一欄僅為簡要記載，似仍未妨礙抗告人對於違規地
    點之理解或有違反明確性原則之情形。再，前開裁決書有關
    「舉發違反法條」欄內，固僅記載「道路交通管理處罰條例
    第21條第1 項第5 款規定。罰鍰6,000 元整」等語，而未記
    載同時諭知裁處「吊銷駕駛執照，1 年內禁考」之法律依據
    即同條例第67條第3 項規定。然上開違規行為，經處以「罰
    鍰6 千元」，及「吊銷駕駛執照，1 年內禁考」等情，業經
    載明於交通部公路總局臺北區監理所板橋監理站板監裁字裁
    41－A00YHK140 號違反道路交通管理事件裁決書「處罰主文
    」欄內，並為受處分人知悉且依法聲明異議在案，是本件原
    處分機關在裁決書上關於行政處分所憑法律規定之條次、項
    次等，雖有前述疏未記載之瑕疵，惟其既已將該法律規定具
    體內容載明於裁決書內，對受處分人之權利救濟未生影響。
    是本件裁決書舉發違反法條之記載，是否違反明確性原則要
    求，亦非無詳加審酌之餘地。原審以原處分對於違規地點載
    為「木柵路四段153 號」，及未就諭知「吊銷駕駛執照，1
    年內禁考」於「舉發違反法條」欄內敘明法律依據，均已違
    反明確性原則，認原處分書有前述嚴重瑕疵，而撤銷原處分
    機關之處分，似尚有進一步研求之餘地，是原審將原處分撤
    銷，尚有未洽。抗告人執此為由，指摘原裁定不當，為有理
    由，並為兼顧審級利益，爰將原裁定撤銷，發回原審法院，
    期詳為調查審酌後，另為適法之處置等語。
四、經查：
(一)、按行政行為之內容應明確，行政程序法第5 條定有明文，此
    為行政法上所謂「明確性原則」，而行政機關作成行政處分
    ，依同法第2 條第1 項規定，為行政行為之一，是行政機關
    作成書面之行政處分，依行政程序法第96條法定要式，應記
    載處分相對人之姓名、出生年月日、身分證統一編號、住居
    所等年籍資料，與主旨、事實、理由及其法令依據，暨處分
    之機關、首長、發文字號與年月日，並表明為行政處分之意
    旨及不服行政處分之救濟方法、期間及其受理機關等；前揭
    法文所指書面行政處分應記載事項中之「事實」，不僅包括
    處分相對人之違規行為，且其違規時間、地點等暨與適用法
    令有關之事項，均屬之，以達可得確定之程度，並得據此與
    其他行政處分以資區別，及判斷是否正確適用法律。又，舉
    發違反道路交通管理處罰條例事件通知單、違反道路交通管
    理事件裁決書，二者皆係舉發機關與交通監理機關等之行政
    機關就公法上具體事件所為之決定或其他公權力措施而對外
    直接發生法律效果之單方行政行為，本質上屬於行政程序法
    第92條第1 項所稱行政處分，自應循據前揭法定要式。質言
    之，舉發機關、交通監理機關對於違反道路交通管理處罰條
    例事件所為各該舉發、裁決等行政處分，如已對其欲發生之
    法律效果以及該效果歸屬之人、事、時、地、物等對象，依
    其整體意旨，可認已表達明確，並未有不能判斷或易造成混
    淆虞慮之情形，即難謂該行政行為有違明確性原則。又按行
    政處分係由公務員代表行政主體機關作成，是對行政處分之
    用語、文意解讀、認知判斷等，僅須以具備通常知識經驗程
    度之人可判明之程度已經足夠，毋庸耗費無益之行政成本於
    已逾一般經驗常識之認知調查事項。
(二)、查本件原處分機關98年5 月7 日作成之板監裁字裁41－A00Y
    HK140 號違反道路交通管理事件裁決書，其上有關「違規地
    點」一欄，固僅載記：「木柵路四段153 號」，並未明示其
    所在行政區域，惟異議人於98年3 月13日凌晨0 時57分許，
    騎乘車號：018－DDU號重型機車，行經臺北市○○區○○路
    4 段153 號前，為臺北市政府警察局文山第一分局交通分隊
    員警侯新埠攔停稽查而知悉其有首開違規行為，為警當場填
    單舉發，並交由在場之異議人簽收等事實，業據異議人是認
    無誤（參聲明異議狀、違規案件陳述書，見本院98年度交聲
    字第1235號案卷第4 頁、第8 頁），是異議人顯然已可清楚
    知悉本件違規地點係在「臺北市○○區○○路4 段153 號前
    」，則上開裁決書之「違規地點」欄，雖為簡要記載，仍未
    妨礙異議人對於本案違規地點之判斷。其次，前開裁決書關
    於「舉發違反法條」欄，固僅記述為「道路交通管理處罰條
    例第21條第1 項第5 款規定。罰鍰6,000 元整」等字詞，而
    疏未載明道路交通管理處罰條例第21條第3 項後段、第67條
    第3 項所定「吊銷駕駛執照，1 年內禁考」等法律依據與不
    利效果；然查，上開裁決書之「處罰主文」欄內業已載明「
    罰鍰新台幣陸仟元整，吊銷駕駛執照，一年內禁考」之不利
    處分內容，同為異議人知悉並依法提出聲明異議，是原處分
    有關交通違規裁處所適用法律之條項、目次等，原處分機關
    雖有記載疏漏情事，惟其既已將異議人違反道路交通管理處
    罰條例規定之具體法律效果內容載明於裁決書上，對異議人
    之權利救濟亦未生顯著重大影響。準此，本件原處分關於「
    違規地點」與「舉發違反法條」各欄，其記載用語、文意解
    讀、認知判斷之事項，皆為應受處分之異議人可清楚判明者
    ，依前揭說明，原處分尚無違反行政法第5 條規定明確性原
    則之情形，合先敘明。
(三)、再查，異議人有於98年2 月21日，因酒後騎乘車號：018－D
    DU號重型機車，行經臺北縣永和市○○路575 號前，為警攔
    停稽查後填單告發，嗣經交通部公路總局臺北區監理所板橋
    監理站裁處吊扣其持有之重型機車駕駛執照一情，業據異議
    人自陳明白在卷（參聲明異議狀、違規案件陳述書，分見本
    院98年度交聲字第1235號案卷第4 頁、第8 頁），並有臺北
    縣政府警察局交通大隊98年2 月21日舉發通知單及交通部公
    路總局臺北區監理所板橋監理站98年2 月23日板監裁字裁41
    －C00000000 號裁決書各1 紙附卷可證（見本院98年度交聲
    字第1235號案卷第5 頁、第6 頁；本院另按：前開裁決書有
    關違規地點之記載，固有空白情事，惟此並非本件聲明異議
    應予審酌事項，附此敘明）；又異議人持有之重型機車駕駛
    執照，因如上事由，為交通監理機關執行吊扣在案，其吊扣
    期間自98年2 月23日起迄至99年2 月22日止，亦有異議人機
    車駕照基本資料列印表附卷可憑（見本院98年度交聲字第12
    35號案卷第9 頁）。是以，綜據前述事證材料，足悉異議人
    前於98年2 月21日，確有因酒後騎乘上開機車，在臺北縣永
    和市○○路575 號前，經警攔查並測得其吐氣酒精濃度為0.
    54MG/L，超過規定標準，而為交通監理機關依法裁罰30,000
    元，並吊扣其持有之重型機車駕駛執照，施以道路安全講習
    。而按因違反道路交通管理處罰條例相關規定，致受有吊扣
    或吊銷駕駛執照處分者，意謂其違規行為對道路交通秩序之
    維持及道路交通安全已生有相當重大影響，故依同條例第68
    條規定，吊扣或吊銷處分相對人原持有各級車類之駕駛執照
    ，以限制其繼續駕車行駛道路之權利，係屬就各級車類駕駛
    行為之限制。準此，本件異議人在吊扣其原持有重型機車駕
    駛執照期間，其繼續駕駛重型機車行駛道路之權利即應受限
    制，不得行駛，甚為明確。
(四)、復按汽車駕駛人於駕駛執照吊扣期間駕車者，處6,000 元以
    上12,000元以下罰鍰，並吊銷其駕駛執照，1 年內不得考領
    駕駛執照，道路交通管理處罰條例第21條第1 項第5 款、第
    3 項後段、第67條第3 項均有明定。查異議人甲○○原持有
    之重型機車駕駛執照，因於98年2 月21日為警填單告發其有
    酒後駕車違規，而於98年2 月23日經原處分之交通部公路總
    局臺北區監理所板橋監理站執行吊扣中，期間自98年2 月23
    日迄至99年2 月22日止，其仍於前開駕駛執照吊扣期間中之
    98年3 月13日凌晨0 時57分許，騎乘車號：018－DDU號重型
    機車在道路上行駛，行經臺北市○○路○ 段153 號前，經警
    攔檢查悉前開事實，員警乃當場填製98年3 月13日掌電字第
    A00YHK140 號舉發通知單予以舉發，並據在場之異議人簽名
    收受；案經移送原處分機關，仍認定異議人有如上違規，應
    依前揭規定裁處罰鍰6,000 元，並吊銷其駕駛執照，1 年內
    禁考等情節，業據異議人自認，嗣於本院98年度交聲字第12
    35號案件調查程序中，亦坦述明確在卷可憑（參該案卷第24
    頁正面、第25頁反面），核與本案舉發員警侯新埠到庭具結
    證稱以：當時是為酒測勤務，有3 名警員執勤，其負責攔停
    機車；當時其攔下異議人的車，並請異議人出示駕照、行照
    ，但異議人身上沒帶任何證件，無法提出，其透過異議人口
    述的身分證字號，利用掌上型電腦查知異議人係在酒測被扣
    照的期間駕車，其等依法舉發，並當場交由異議人簽收等語
    （參本院98年度交聲字第1235號案卷第24頁反面至第25頁反
    面），兩者均屬相符，復有臺北市政府警察局98年3 月13日
    掌電字第A00YHK140 號舉發通知單、機車駕照基本資料列印
    表各在卷足據（見本院98年度交聲字第1235號案卷第9 頁）
    。是核異議人如上所為，確實該當道路交通管理處罰條例第
    21條第1 項第5 款所定「駕駛執照吊扣期間駕駛機器腳踏車
    」之構成要件事實，自無疑義。
(五)、異議人雖爭執以：伊於本件攔查時，有表明持大客車駕照駕
    駛車號：018－DDU號重型機車，並向舉發員警出示該證件，
    伊認為本案應依道路交通管理處罰條例第22條第1 項第4 款
    「持大客車駕駛執照駕駛重型機器腳踏車」裁決等語，惟查
    ，本案異議人為警攔檢時，其是否提出大客車駕駛執照予舉
    發員警即證人侯新埠一節，充其所及者，僅係舉發員警執行
    交通稽查勤務時，供為確認異議人身分所用途徑之質疑；且
    異議人未能舉證以明證人侯新埠於本案攔停舉發違規程序中
    ，有何違背正當程序或其他不法情事存在，則前述情詞，對
    於異議人之行為確已該當道路交通管理處罰條例第21條第1
    項第5 款規定構成要件一節，並無影響，自不足採為有利認
    定。
(六)、再，異議人固認為其係違反道路交通管理處罰條例第22條第
    1 項第4 款「持大客車駕駛執照駕駛重型機器腳踏車」之違
    規，然而，其是否持有大客車駕駛執照，均未見其舉實以證
    ，即無從認定異議人究否考領持有大客車駕駛執照。第按駕
    駛人考領有大客車駕駛執照者，得駕駛大貨車、代用大客車
    、大客貨兩用車、曳引車、小型車與輕型機器腳踏車，參諸
    道路交通安全規則第61條第1 項第2 款規定即明，是依上開
    規定，無論異議人是否考領持得大客車駕駛執照，均不得越
    級駕駛重型機器腳踏車。況且，異議人縱持有大客車駕駛執
    照，然按行政罰法第24條第1 項前段明定：「一行為違反數
    個行政法上義務規定而應處罰鍰者，依法定罰鍰額最高之規
    定裁處。」，亦即，行為人之單一行為，同時違反數個行政
    法上義務規定而應處罰鍰時，於此競合情形，即應從其較重
    之規定處罰。查以，道路交通管理處罰條例第22條第1 項第
    4 款所定「持大客車駕駛執照駕駛重型機器腳踏車」，其裁
    處金額係1,800元 以上3,600 元以下罰鍰；又同條例第21條
    第1 項第5 款「駕駛執照吊扣期間駕駛機器腳踏車」之違規
    ，金額則為6,000 元以上12,000元以下罰鍰，故自前、後法
    文內容比較，應以道路交通管理處罰條例第21條第1 項第5
    款規定為重。徵諸前揭規定，本件異議人甲○○之違規行為
    ，就裁決罰鍰部分，即應從同上條例第21條第1 項第5 款規
    定論處。據前所述，原處分就其查得本案異議人違規之行為
    事實態樣，適用如上規定裁罰，尚無違誤，亦無違反或濫用
    其所具行政裁量權限情事。
(七)、綜前所論，本件違規事證明確，原處分機關因據裁處異議人
    罰鍰6,000 元，並吊銷其駕駛執照，1 年內禁考，核無違法
    或不當。本件異議無理由，應予駁回。
五、據上論斷，應依道路交通管理事件處理辦法第19條，裁定如
    主文。
中    華    民    國    98    年    10    月    30    日
                        交通法庭法  官  黎錦福
上列正本證明與原本無異。
如不服本裁定，應於裁定送達後5 日內敘明抗告理由，向本院提
出抗告狀。
                                書記官  蔡麗春
中    華    民    國    98    年    10    月    30    日


司法院資訊處製作；財團法人民間司法改革基金會備份。
